臺灣高等法院民事判決　　　　　　　　93年度保險上字第70號
上　訴　人　新光產物保險股份有限公司
法定代理人　吳東賢
訴訟代理人　陳彥希律師
　　　　　　董浩雲律師
被 上訴 人　交通部台灣區國道新建工程局
法定代理人　鄭文隆
訴訟代理人　孔繁琦律師
　　　　　　楊嘉文律師
上列當事人間請求給付保險金事件，上訴人對於中華民國九十三
年十月二十八日台灣台北地方法院九十三年保險更一字第一號第
一審判決，提起上訴，本院於九十四年三月二十二日言詞辯論終
結，判決如下：
    主  文
原判決關於命上訴人給付超過新台幣捌仟肆佰伍拾伍萬肆仟貳佰
捌拾貳元本息部分，及該部分假執行之宣告，暨訴訟費用之裁判
均廢棄。
前開廢棄部分，被上訴人在第一審之訴及其假執行之聲請均駁回
。
其餘上訴駁回。
第一、二審訴訟費用由上訴人負擔四分之三，餘由被上訴人負擔
。
    事實及理由
一、被上訴人於原審起訴主張：訴外人國開營造股份有限公司（
    下稱國開公司）因向被上訴人承攬北宜高速公路頭城蘇澳段
    第Ｃ五一五標冬山蘇澳段橋樑工程（下稱系爭工程），為保
    證系爭工程之履行，於民國（下同）九十年九月四日，提供
    由上訴人為保險人，保單號碼為一三○○九○ＥＦＰ○○○
    二○二號，保險金額為新台幣（下同）一億二千五百一十萬
    元之履約保證金保證保險單予被上訴人。嗣因訴外人國開公
    司於九十一年八月間，違反系爭工程契約之約定，被上訴人
    終止系爭工程契約後，即於同年八月二十一日，發函通知上
    訴人於收函後十五日內，依保險單條款第七條第一項之約定
    ，擇一履行保險賠償責任，被上訴人並於同年九月九日，與
    上訴人之理賠協調會議中重申前旨。然上訴人僅於同年九月
    九日告知被上訴人，上訴人決定依保險單條款第七條第一項
    第一款之約定，以代洽其他廠商完成工程之方式辦理理賠，
    但上訴人並未提出所代洽之廠商詳細資料，以供被上訴人審
    核。後被上訴人再於九十一年九月十三日，發函通知上訴人
    ，要求上訴人應於九十一年九月十九日前，依保險單條款第
    七條第一項第一款約定，提出符合系爭工程原招標文件所訂
    廠商資格條件之廠商詳細資料送被上訴人審核，如未能於九
    十一年九月十九日前，提出代為履行契約之廠商，或提出代
    為履行契約之廠商經審核不合格，或未於指定日期與被上訴
    人完成簽約，及提送履約保證金，被上訴人將逕依保險單第
    七條第一項第二款約定之理賠方式辦理。但上訴人仍未於期
    限內，提出其他廠商之詳細資料予被上訴人。是上訴人既逾
    期未能依保險單條款七條第一項第一款約定辦理理賠，被上
    訴人即於九十一年九月三十日，發函通知上訴人，被上訴人
    將逕依保險單條款第七條第一項第二款約定之方式辦理。後
    被上訴人於同年十一月十五日，將系爭工程之未完成部分，
    發包予訴外人榮民工程股份有限公司（下稱榮民公司）接續
    承作。依系爭保證保險單第二條約定、保險單條款第七條第
    一項第二款、第二項約定，上訴人應就被上訴人為此部分重
    新採購之總金額，十七億六千六百萬元，超過原採購契約之
    總金額即十六億六千八百萬元，扣除損失發生時被上訴人實
    際已付訴外人國開公司之採購金額即二千八百二十五萬四千
    二百八十二元之差額，為一億二千六百二十五萬四千二百八
    十二元，及被上訴人之其他損失，對被上訴人負賠償責任。
    即已超過保險金額，遑論被上訴人其他之損失，上訴人自應
    給付被上訴人全部保險金額一億二千五百一十萬元。惟經被
    上訴人於九十二年三月十三日，發函檢附請求理賠相關證明
    文件，請求上訴人給付保險金一億二千五百一十萬元，但上
    訴人於翌日收受，竟拒絕給付。又依系爭保險單條款第六條
    第三項後段約定，因可歸責於上訴人之事由，致未在前述期
    限內為賠償者，應給付遲延利息年利一分，即年息百分之十
    。爰本於履約保證金保證保險單第二、六、七條之約定，民
    法第二百三十一條、第二百三十二條、第一百八十四條、第
    一百八十八條、第二百五十四條之一之法律關係，求為命上
    訴人給付被上訴人一億二千五百一十萬元，及自九十二年三
    月三十日起至清償日止，按年息百分之十計付利息之判決。
    (原審為被上訴人全部勝訴之判決，上訴人全部上訴)答辯聲
    明：(一)上訴駁回。(二)訴訟費用由上訴人負擔。
二、上訴人則以：國開公司就系爭工程以被上訴人為被保險人，
    於九十年九月四日，與上訴人訂立之履約保證金保險契約，
    因要保人未繳付保險費而失效，被上訴人請求自屬無據。縱
    認為系爭保險契約業已成立、生效，然系爭履約保證金保險
    保險單第七條第一項約定，屬於選擇之債，被上訴人於九十
    一年八月二十一日通知上訴人十五日內行使選擇權，上訴人
    隨即於十五日之期限內函請被上訴人召集協調會討論後，於
    九十一年九月九日以意思表示選擇「代洽其他廠商完成工程
    」為賠償方式，則「給付保險金」之債務，應同時消滅，則
    被上訴人要求上訴人履行已經消滅之其他債務，於法不合。
    嗣後，被上訴人於九十一年九月十三日函復上訴人，片面要
    求在九十一年九月十九日前提出「代為履約之廠商」或「審
    核不合格時」，此項通知欲使已消滅之另項選擇債務復活，
    未經上訴人之同意，依法自不生效力。況系爭保險契約之賠
    償方式，係屬「未定行使期間」之選擇之債。被上訴人已承
    認上訴人選擇權之行使，僅對於「選擇後之給付」定催告期
    限，而非對「選擇權之行使」定催告期限。被上訴人國工局
    據此稱已合法定相當期間催告「選擇權之行使」，剝奪上訴
    人已行使之選擇權，依法無據。又由於履行未完成工程，究
    係指未完成之百分之七十五？抑或百分之百？關係上訴人履
    約之內容，及承接廠商之意願。為釐清此項爭議，向主管機
    關函詢相關事項，旨在使雙方之權利義務明確，自無所謂之
    遲延責任可言。且本件兩造就選擇權行使後單純之債之履行
    時間，並未為特定期日之約定，即屬「給付無確定期限」。
    因此，上訴人是否已陷於給付遲延，仍須斟酌被上訴人所催
    告之履行期是否相當。而被上訴人於九十一年九月十三日之
    催告書中，要求上訴人於九月十九日前，提出符合資格之廠
    商完成締約，自上訴人收受通知時起算，僅定四天之期間，
    揆諸實際，是被上訴人國工局所定四天之履行期限，顯不相
    當，自不能謂已生合法催告之效力。退言，縱被上訴人定四
    天催告期限，但上訴人至九十一年十月九日通知由第三人代
    為履約，已經超過通知之二十天期限，則被上訴人並未依法
    解除契約，則已成立之契約，即仍屬存在，負有遲延責任之
    上訴人，仍得請求被上訴人受領給付。再者，縱上訴人提出
    履約廠商名單遲延，但被上訴人依給付遲延之法理，請求上
    訴人負替補賠償責任，亦須證明上訴人提出之文亮營造公司
    ，對代為履行未完工程並無利益。而上訴人選定之文亮營造
    公司，不僅符合甲等營造業之基本資格，財務狀況及工程實
    績優良，並曾承作被上訴人發包之台南系統交流道及安定交
    流道工程，合約金額高達三十四億餘元。因此，上訴人通知
    由文亮營造公司代為履行未完工程時，因被上訴人國工局當
    時就後續工程尚未重新招標、發包，顯然並無不能與文亮營
    造公司締約之情形。因此，文亮營造公司同意代為履約，對
    被上訴人國工局而言，自具有法律上及經濟上之利益。被上
    訴人國工局對於文亮營造公司同意履約，顯有其利益，並非
    無利益，依法不得拒絕。因此，本件並無請求替補賠償之條
    件。至於公共工程之得標廠商，倘以保險公司之保證保險單
    繳納百分之七五履約保證金，另以金融機構簽發之本票繳納
    百分之二五履約保證金者，二者不僅構成法定連帶債務，採
    購機關並應予接受，且無拒絕之餘地。又損害保險之保險人
    ，必須以被保險人因保單事故發生而「實際」所受損害數額
    ，作為保險金給付之計算基準。故本件縱使依保險契約第七
    條一項第二款之金錢賠償方式理賠，不論依政府採購法或保
    險法之規定，被上訴人請求超過百分之七十五部分（即實際
    損害八千四百五十五萬四千二百八十二元部分），顯無理由
    等語，資為抗辯。上訴聲明：(一)原判決廢棄。(二)右廢棄部分
    ，被上訴人第一審之訴及假執行之聲請均駁回。(三)訴訟費用
    由被上訴人負擔。
三、被上訴人主張訴外人國開公司因向被上訴人承攬系爭工程，
    為保證系爭工程之履行，於九十年九月四日，提供由上訴人
    為保險人，保險金額為一億二千五百一十萬元之履約保證金
    保證保險單予被上訴人。嗣因訴外人國開公司違反約定，被
    上訴人終止系爭工程契約後，即於同年八月二十一日，發函
    通知上訴人依保險單條款第七條第一項之約定，擇一履行保
    險賠償責任，被上訴人嗣於九十一年十一月十五日，將系爭
    工程之未完成部分，發包予訴外人榮民公司接續承作之事實
    ，業據其提出工程契約、履約保證金保證保險單、國工局處
    三字第０九一００一六四六六二號函各一份為證，上訴人對
    此亦不爭執，自堪信為真實。至被上訴人主張上訴人逾期未
    能依約代洽接續承作之廠商，應依系爭保險單、債務不履行
    、侵權行為、締約過失之規定，給付保險金及約定遲延利息
    等情，則為上訴人所否認，並以前開情詞置辯。是以本件兩
    造爭執要點即在於：國開公司未繳付保險費是否使系爭保險
    契約失效？被上訴人催告上訴人行使選擇權後，選擇權是否
    已移屬於被上訴人？保險契約第六條第三項所指十五日，是
    金錢賠償期限或選擇權行使期間？被上訴人得請求上訴人依
    保險單條款第七條第二款規定賠償之金額為多少？是否應扣
    除農民銀行已給付被上訴人之保證金四千一百七十萬元？茲
    析述如下。
四、國開公司未繳付保險費是否使系爭保險契約失效？
    上訴人辯稱：國開公司就系爭工程以被上訴人為被保險人，
    於九十年九月四日，與上訴人訂立之履約保證金保險契約，
    因國開公司未繳付保險費而失效，並提出支票及退票理由單
    為證（見發回前卷第九三頁），惟此為被上訴人所否認。經
    查：系爭保險單條款第二條規定，要保人於保險期間內，不
    履行本保險契約所載之採購契約，依採購契約規定，有不發
    還履約保證金之情形，致被保險人受有損失時，本公司（即
    上訴人）依本保險契約之約定對被保險人負賠償之責。即系
    爭保險契約，以國開公司有債務不履行情事發生為保險事故
    ，依保險法第九十五條之一規定，系爭履約保證金屬保證保
    險之性質。又履約保證金保證保險契約，係以要保人履行其
    所承攬工程契約之能力為核保重點，因此保險人僅在提供信
    用融通，而不承擔損失，並會要求要保人簽署償還同意書並
    提供擔保品，且於對被保險人賠償後，就擔保品或向要保人
    追償，故保險費之本質僅為保險人提供保險信用擔保之報酬
    或服務費，保險人賠償被保險人後，仍得對要保人主張債務
    不履行之責任，保證人自不能以其與要保人之內部事由對抗
    被保險人，如此才能達到工程履約保證保險之目的。本件上
    訴人既同意國開公司開立近一年之遠期支票以為保費支付，
    並於支票未兌現前先行開具保險單，應認本件工程履約保證
    金保險契約，於國開公司為要保之意思表示，及上訴人允諾
    開立保險單時，保險契約已成立、生效。系爭保險費支票雖
    於九十一年五月十五日退票，惟被上訴人於九十一年八月二
    十一日請求上訴人履行保險責任時，上訴人亦於九十一年九
    月九日發函通知被上訴人，將依系爭保險單第七條賠償方式
    一之規定，就上訴人所出具百分之七十五履約保證責任額度
    內及合理工期為條件辦理賠償事宜（見發回前卷第六三頁）
    ，足認系爭保險費支票退票，為上訴人對保險費債務追償問
    題，無礙上訴人保險責任之成立。上訴人辯稱系爭履約保證
    金保險契約，因要保人未繳付保險費而失效云云，自不足取
    。
五、被上訴人催告上訴人行使選擇權後，選擇權是否已移屬於被
    上訴人？
(一)、系爭保險單條款第六條規定，於保險期間內，被保險人依
      採購契約規定，有不發還要保人履約保證金之情形時，被
      保險人應於知悉後十五日內通知本公司，上訴人應於被保
      險人交齊證明文件後十五日內賠償之，上訴人因可歸責於
      自己之事由致未在前述期限內賠償者，應給付遲延利息年
      利一分。另於第七條第一項規定，上訴人於接獲前條賠償
      請求時，得選擇下列任一方式，對被保險人負賠償之責：
      一、由上訴人代洽經被保險人審核符合原招標文件所訂資
      格條件之其他廠商，就完成部分完成履約。二、以被保險
      人依照原採購契約發包方式及採購契約條件而就未完成部
      分重新採購之總金額超過原採購契約總金額扣除損失發生
      時實際已付要保人採購金額之差額，對被保險人負賠償之
      責。
(二)、查被上訴人主張要保人國開公司因承攬之工程工作進度嚴
      重緩慢，及無故停工等債務不履行情事發生，被上訴人已
      依工程契約一般規範終止契約，上訴人對此事實並不爭執
      ，被上訴人主張系爭保險契約之保險事故已經發生，自屬
      有據。而被上訴人於九十一年八月二十一日，發函通知上
      訴人，催告上訴人依系爭保險單第七條規定，於十五日內
      ，行使選擇權，擇一履行賠償責任（見原審發回前卷第一
      四頁）。上訴人則於九十一年九月九日，發函通知被上訴
      人，將依系爭保險單第七條賠償方式一「由上訴人代洽經
      被保險人審核符合原招標文件所訂資格條件之其他廠商，
      就完成部分完成履約。」之規定，就上訴人所出具百分之
      七十五履約保證責任額度內及合理工期為條件辦理賠償事
      宜（見原審發回前卷第六三頁）。被上訴人復於九十一年
      九月十三日發函上訴人，請上訴人依第七條第一款規定，
      提出符合工程招標文件所訂廠商資格條件之廠商詳細資料
      出代為履行契約之廠商，或審核不合格，或未於指定期日
      與被上訴人完成簽約及提送履約保證金等，被上訴人將依
      保險單第七條第二款辦理，且說明依行政院公共工程委員
      會之見解，代為履行契約之廠商就系爭工程應負完全履約
      責任（見原審發回前卷第一六、一七頁）。惟上訴人並未
      於九十一年九月十九日提出代為履約之廠商，故被上訴人
      於九十一年九月三十日再度發函上訴人，表示將依保險單
      第七條第二款規定辦理（見原審卷發回前卷第一八、一九
      頁），並於九十一年十月四日起辦理招標文件之公開閱攬
      （見原審更字卷第一二○頁）。上訴人則於九十一年十月
      九日，發函被上訴人，表示推薦文亮公司為本工程後續履
      約廠商，並請被上訴人就未完成部分切割百分之七十五之
      工程，以利確認履約施工範圍（見原審發回前卷第六五、
      六六頁）之事實，為兩造所不爭執，堪信為真實。
(三)、查被上訴人於九十一年八月二十一日通知上訴人行使保險
      單條款第七條之選擇權後，上訴人並未依保險單條款第六
      條規定，於被上訴人交齊證明文件後十五日內賠償，亦未
      於被上訴人所定九十一年九月十九日前，提出可經被上訴
      人審核符合原招標文件所訂資格條件廠商，迄九十一年十
      月九日提出文亮公司為履約廠商，且只願完成系爭工程之
      百分之七十五，被上訴人主張上訴人未於契約所定之行使
      期間內行使選擇權，且於被上訴人催告上訴人行使選擇權
      後，亦未於相當期限內合法行使選擇權，依民法第二百十
      條規定，被上訴人主張選擇權已移屬於被上訴人，被上訴
      人得請求上訴人依保險單條款第七條第二款規定賠償，亦
      屬有據。
六、保險契約第六條第三項所指十五日，是金錢賠償期限或選擇
    權行使期間？
(一)、上訴人雖辯稱：保險契約第六條第三項所指十五日，是金
      錢賠償期限，非選擇權行使期間，上訴人於九十一年九月
      九日，已經行使選擇權，系爭保險責任之賠償方式，已確
      定為代洽其他廠商完成工程，依政府採購法所定招標三十
      日之期限標準，及被上訴人自己花費五十六日才覓妥國開
      公司承作，迄九十一年十月十八日才重新招標，被上訴人
      僅予上訴人六日洽覓廠商，顯違誠實信用原則云云。
(二)、惟查，系爭保險單條款第六條約定「上訴人應於被保險人
      交齊證明文件後十五日內賠償之」，第七條第一項規定，
      「上訴人於接獲前條賠償請求時，得選擇下列任一方式，
      對被保險人負賠償之責」，即保險單條款第六條之規定，
      適用於第七條第一項二種選擇權，亦即無論上訴人選擇何
      種方式賠償，均需於十五日內履行，則上訴人行使選擇權
      ，自應於十五日之期限內，否則如何於期限內履行賠償責
      任？此乃適用保險契約第六條第三項之規定就選擇權行使
      期間當然之解釋，再就本件保險契約之精神與保險制度之
      目的觀之，有關確定理賠內容之選擇權之行使期限，至遲
      當然應於十五日之理賠期限內，否則保險契約第六條未於
      十五日內賠償之處罰規定豈不成為具文？且上訴人單方事
      先約明就保險理賠之方式享有選擇權，故被上訴人相較於
      其他保險契約被保險人而言，對於保險事故發生後究竟會
      獲得如何內容之賠償尚變得不確定，若不同時要求保險人
      之上訴人應於一定期間內行使選擇權，無異等於保險人得
      透過選擇權之約定，使被保險人在短期內獲得補償之權利
      受到限制，此絕非主管機關與產險業者推動以保證保險方
      式為履約保證之本意。是由保險制度目的觀之，上訴人依
      據保險契約第六條第三項及第七條第一項之規定，至遲應
      於九十一年九月五日前向被上訴人為行使選擇權之意思表
      示，否則即應發生民法第二百一十條規定之選擇權移轉予
      被上訴人之法律效果。
(三)、被上訴人於九十一年八月二十一日通知上訴人行使保險單
      條款第七條之選擇權後，上訴人未於十五日內行使選擇權
      ，自有怠於行使選擇權之情形。又上訴人雖於九十一年九
      月九日通知被上訴人，將依系爭保險單第七條賠償方式一
      之規定，就上訴人所出具百分之七十五履約保證責任額度
      內及合理工期為條件辦理賠償事宜，惟上訴人並未於保險
      契約所定十五日之期限，行使選擇權，已如前述，且上訴
      人並非依第七條第一項第一款規定，提出符告資格條件之
      履約廠商名單，且未表示願就未完成部分完成履約反而限
      定條件，僅願「出具百分之七十五履約保證責任額度內及
      合理工期」為條件辦理賠償事宜，自難認已發生賠償方式
      確定為第七條第一項第一款之法律效果，否則將因上訴人
      可任意延展提出廠商名單履約之期限，致延滯系爭工程進
      度及負擔額外成本。至被上訴人於九十一年九月十三日予
      上訴人之函文，係表示上訴人選擇第七條第一款，應就系
      爭工程負完全履約責任，且須提出符合工程招標文件所訂
      廠商資格條件之廠商詳細資料送被上訴人審核，若未於九
      十一年九月十九日前提出代為履行契約之廠商，或審核不
      合格等，被上訴人得依保險單第七條第二款辦理（見發回
      前卷第一六、一七頁），是被上訴人並未承認上訴人於九
      十一年九月九日，已行使第七條第一款之選擇權。又上訴
      人於九十一年十月九日始提出文亮公司為履約廠商，距被
      上訴人通知行使選擇權之時間即九十一年八月二十一日，
      已達五十日，上訴人若要選擇第七條第一款之賠償方式，
      本可事前蒐集符合原招標文件所定資格條件之廠商名單，
      並不須經政府採購法規定之招標、決標等法定程序，上訴
      人受被上訴人通知後五十日，始提出履約廠商，顯未於相
      當期限內合法行使選擇權，上訴人辯稱被上訴人僅予上訴
      人六日洽覓廠商，違反誠實信用原則，被上訴人不得要求
      上訴人履行已經消滅之其他債務云云，亦不足取。
七、被上訴人得請求上訴人依保險單條款第七條第二款規定賠償
    之金額為多少？是否應扣除農民銀行已給付被上訴人之保證
    金四千一百七十萬元？
(一)、本件被上訴人得請求上訴人依保險單條款第七條第二款規
      定賠償，被上訴人主張其將系爭工程未完成部分，發包予
      榮民公司重新採購之總金額為十七億六千六百萬元，超過
      原採購契約之總金額即十六億六千八百萬元，扣除損失發
      生時被上訴人實際已付訴外人國開公司之採購金額即二千
      八百二十五萬四千二百八十二元之差額，為一億二千六百
      二十五萬四千二百八十二元，已超過系爭保險契約之保險
      金額，並提出工程契約、工程估驗單為證（見發回前卷第
      二三至二九頁），經核相符，被上訴人主張上訴人應依保
      險單條款第七條第二款規定，賠償全部保險金額一億二千
      五百一十萬元。上訴人則辯稱：依損害填補原則，上訴人
      只需就未履約部分百分之七十五部分金額負責，即應扣除
      農民銀行已給付被上訴人之保證金四千一百七十萬元等語
      。
(二)、經查國開公司就本工程履約保證金一億六千六百八十萬元
      之提出，係以上訴人保證保險之方式負擔百分之七十五，
      即保險金額一億二千五百一十萬元，及以農民銀行出具之
      履約保證金保證書負擔百分之二十五，即四千一百七十萬
      元，而國開公司經被上訴人終止合約後，農民銀行已給付
      四千一百七十萬元供被上訴人沒收之事實，為兩造所不爭
      執，堪信為真實。
(三)、被上訴人主張：上訴人應依保險契約對被上訴人為理賠責
      任，與農民銀行依據履約保證金法律關係對上訴人負擔之
      債務，並無關連，且非屬法定連帶債務之性質。上訴人身
      為保險人，應依保險契約之約定對上訴人負責。上訴人任
      意扭曲法律、誆稱其與農民銀行是對被上訴人負擔連帶債
      務，已為原審所不採，上訴人並辯稱係屬不真正連帶債務
      云云，亦與法相違。因成立不真正連帶債務之前提，需上
      訴人與農民銀行均對被上訴人負擔相同內容之債務。然農
      民銀行出具之履約保證金保證書，僅係擔保國開公司應繳
      交之履約保證金一億六千六百八十萬元之百分之二十五以
      供被上訴人沒收而已，此顯與上訴人係依保險契約第七條
      第一項第一款應就本工程「未完成工程」債務之全部負責
      ，亦或依保險契約第七條第一項第二款規定，就被上訴人
      重新採購之總金額超過原採購金額扣除已付國開公司金額
      後之差額，在保證金一億六千六百八十萬元之百分之七十
      五即一億二千五百一十萬元範圍內為金錢理賠，給付內容
      均不相同，何有成立不真正連帶債務之可能？況銀行履約
      保證書之性質，顯與民法保證有間，應屬無名契約之法律
      性質，與上訴人依據履約保證金保證保險所負擔者為保證
      責任之法律性質不同，兩者間當無成立所謂連帶保證責任
      之可能。又本工程履約保證金性質，屬預定損害賠償額違
      約金，國開公司若有違約情事，被上訴人依據本工程契約
      文件之一「投標須知」之規定，有權沒收不予發還。應無
      再扣除農民銀行百分之廿五之履約保證金或進一步計算損
      害之必要。
(四)、惟按「保險金額為保險人在保險期內，所負責任之最高額
      度。」保險法第七二條定有明文。是以損害保險之保險人
      ，必須以被保險人因保單事故發生而「實際」所受損害數
      額，作為保險金給付之計算基準。因此，被上訴人將系爭
      工程未完成部分，發包予榮民公司重新採購之金額為十七
      億六千六百萬元，超過原採購契約之十六億六千八百萬元
      ，扣除被上訴人國工局實際支付國開公司之二千八百二十
      五萬四千二百八十二元，其差額為一億二千六百二十五萬
      四千二百八十二元，即屬被上訴人實際所受損害金額。上
      開金額雖已超過系爭保險契約之保險金額，但被上訴人業
      已沒收農民銀行之履約保證金四千一百七十萬元，此部分
      損害業已填補，被上訴人自不得重複請求賠償。故本件依
      保險契約第七條一項第二款之金錢賠償方式理賠，依保險
      法之規定，實際所受損害金額為一億二千六百二十五萬四
      千二百八十二元，扣除已獲賠償之四千一百七十萬元，被
      上訴人僅能請求八千四百五十五萬四千二百八十二元及法
      定遲延利息。超過部分，為無理由。
(五)、換一個角度說明。查被上訴人自承本件工程履約保證金一
      億六千六百八十萬元性質，屬預定損害賠償額違約金。惟
      按「約定之違約金額過高者，法院得減至相當之數額。」
      ，民法第二百五十二條定有明文。故約定之違約金苟有過
      高情事，法院即得依此規定核減至相當之數額，並無應待
      至債權人請求給付後始得核減之限制。此項核減，法院得
      以職權為之，亦得由債務人訴請法院核減。又「至於是否
      相當，即須依一般客觀事實，社會經濟狀況及當事人所受
      損害情形，以為斟酌之標準。」最高法院七十九年台上字
      第一六一二號、一九一五號著有判例可稽。經查本件工程
      履約保證金即違約金，共計一億六千六百八十萬元，而被
      上訴人自行陳報之損害為一億二千六百二十五萬四千二百
      八十二元，足見兩造約定之違約金額過高，本院斟酌一般
      客觀事實，社會經濟狀況及當事人所受損害情形，認應酌
      減至與被上訴人實際所受損害金額相當。則酌減後之違約
      金，既因被上訴人業已沒收農民銀行之履約保證金四千一
      百七十萬元，此部分損害業已填補，被上訴人自不得重複
      請求賠償。從而，被上訴人僅能請求八千四百五十五萬四
      千二百八十二元及法定遲延利息。超過部分，為無理由。
(六)、被上訴人雖於辯論意旨狀主張：被上訴人因國開公司違約
      所受之損害，除因重新發包採購所生一億二千六百二十五
      萬四千二百八十二元之損害外，還包括監造合約延長所增
      加支出之費用、完工期限延長所生之行政管理費、用地徵
      收基金貸款無法按預定完工營運日償付而衍生利息支出，
      及通車延後所生外部效益延後實現之損失等項，早已超過
      保險理賠範圍。而此等損害之計算未必均屬容易，故為避
      免廠商以損害無法確定之理由拒絕賠償，業主與廠商乃透
      過合約，事先預定一違約損害賠償之額度，由廠商提出該
      金額之履約保證金，待日後有約定之違約事由發生時，業
      主即有權沒收該一定金額之履約保證金而不予發還云云。
      惟查因重新發包採購所生一億二千六百二十五萬四千二百
      八十二元之損害，為被上訴人起訴時自行計算陳報，至於
      被上訴人所謂其他之損害，被上訴人自始至終並未提出任
      何數據，且始終未舉證以實其說，自難採信。
八、綜上所述，被上訴人依系爭保險單條款第七條第一項第二款
    規定，請求上訴人給付被上訴人一億二千五百一十萬元，及
    法定遲延利息，於扣除被上訴人業已沒收農民銀行之履約保
    證金四千一百七十萬元後，被上訴人僅能請求八千四百五十
    五萬四千二百八十二元及自九十二年三月三十日起至清償日
    止，按年息百分之十計算之利息。被上訴人在此範圍內之請
    求為有理由，應予准許。逾此所為請求，為無理由，應予駁
    回。至於被上訴人敗訴部分，其假執行之聲請失所附麗，應
    併予駁回。原審就超過上開應准許部分，為上訴人敗訴之判
    決，並為假執行之宣告，自有未洽。上訴意旨就此部分指摘
    原判決不當，求予廢棄改判，為有理由。至於上開應准許部
    分，原審判命上訴人給付，並為假執行之宣告，核無違誤，
    上訴意旨，就此部分，仍執陳詞，指摘原判決不當，求予廢
    棄，為無理由，應駁回其上訴。
九、本件事證已臻明確，兩造其餘之攻擊或防禦方法，及未經援
    用之證據，經本院斟酌後，認為均不足以影響本判決之結果
    ，自無一一詳予論駁之必要。至被上訴人主張之民法第二百
    三十一條、第二百三十二條、第一百八十四條、第一百八十
    八條、第二百五十四條之一規定之請求權，與系爭保險單條
    款第七條第一項第二款規定之請求權，核屬選擇合併，其一
    有理由，其他自毋庸併予審究，附此敘明。
十、據上論結，本件上訴為一部有理由，一部無理由，依民事訴
    訟法第四五○條、第四四九條第一項、第七九條，判決如主
    文。
中　　華　　民　　國　　94　　年　　4 　　月　　　6  　日
                  民事第三庭審判長法　官  林敬修
                                  法　官  劉勝吉
　　　　　　　　　　　      　　　法　官  藍文祥
正本係照原本作成。
如不服本判決，應於收受送達後20日內向本院提出上訴書狀，其
未表明上訴理由者，應於提出上訴後20日內向本院補提理由書狀
（均須按他造當事人之人數附繕本）上訴時應提出委任律師或具
有律師資格之人之委任狀；委任有律師資格者，另應附具律師資
格證書及釋明委任人與受任人有民事訴訟法第466條之一第一項
但書或第二項（詳附註）所定關係之釋明文書影本。
中　　華　　民　　國　　94　　年　　4 　　月　　7 　　日
                                  書記官  顧倪淑貞
附註：
民事訴訟法第四百六十六條之一（第一項、第二項）：
對於第二審判決上訴，上訴人應委任律師為訴訟代理人。但上訴
人或其他法定代理人具有律師資格者，不在此限。
上訴人之配偶、三親等內之血親、二親等內之姻親，或上訴人為
法人、中央或地方機關時，其所屬專任人員具有律師資格並經法
院認為適當者，亦得為第三審訴訟代理人。
